臺灣桃園地方法院刑事判決　　　　　　　92年度易字第1300號
公　訴　人　臺灣桃園地方法院檢察署檢察官
被　　　告　丁○○
選任辯護人　邱秀珠律師
被　　　告　戊○○
選任辯護人　吳展旭律師
上列被告因詐欺案件，經檢察官提起公訴（92年度偵續字第37號）
，本院判決如下：
    主  文
丁○○、戊○○均無罪。
    理  由
一、公訴意旨略以：被告丁○○係通省建設股份有限公司董事長
    ，而被告戊○○係銀泰建設股份有限公司董事長，二人前於
    民國85年間，以偽造文書之方式，取得桃園縣楊梅鎮○○○
    段193 號等地號土地，興建地上13層、地下2 層共計647 戶
    房屋之「台北新都」後（此部份業經臺灣高等法院以92年度
    上訴字第3520號判決確定），並以被告丁○○擔任總裁、被
    告戊○○負責執行之方式，就位在桃園縣平鎮市○○里○○
    路○ 段159 號4 樓之恒旺建設股份有限公司（下稱恒旺公司
    ），為該案之主要出名建設公司，而由吳美波（另經不起訴
    處分）擔任名義負責人，而實際上係由被告丁○○、戊○○
    執行興建出售上開台北亞熱帶（即台北新都）銷售案（下稱
    系爭不動產銷售案），其中包括坐落桃園縣楊梅鎮○○○段
    195 之282 號土地暨其上建物（下稱系爭房地，建物部份嗣
    經編訂門牌號碼為桃園縣楊梅鎮○○○路274 巷14號），竟
    因前開不動產銷售量不佳，亟需調現周轉，遂基於為自己不
    法所有之共同犯意聯絡，於87年12月23日，委任不知情之代
    書丁依瑩，向臺灣土地銀行設定最高限額新台幣（下同）
    630 萬元之抵押債務，並於同年月24日，向臺灣土地銀行貸
    出525 萬元現金供周轉花用，竟仍於同年月25日，對告訴人
    乙○○佯稱該房地產權完整，未有抵押債務等情，致告訴人
    不疑有他，即於當日繳付現金10萬元作為定金，並於同年月
    29 日 ，向恒旺公司以總金額750 萬元之價格，並支付350
    萬元現金作為購買房屋之自備款項，承購系爭房地，而告訴
    人本以為已取得完整之房地產權，然嗣於88年4 月14日，調
    閱上開房地不動產登記謄本，始查知被告丁○○、戊○○等
    人業已將該房地設定最高限額抵押，並早於87年12月24日，
    向臺灣土地銀行貸出525 萬元，致使告訴人受有取得負有業
    已設定第一順位抵押權而非完整不動產所有權之損害，且因
    前開第一順位之525 萬元抵押債權之存在，致乙○○無法以
    前開所購房地，就其所餘購屋款項之400 萬元取得銀行貸款
    ，乙○○不得已始與銀行協商，並於88年8 月9 日代為清償
    前述525 萬元，並塗銷上開最高限額抵押，然被告丁○○、
    戊○○仍拒不負責避不見面。因認被告丁○○、戊○○涉有
    刑法第339 條第1 項之詐欺罪嫌。
二、按犯罪事實應依證據認定之，無證據不得認定犯罪事實，又
    不能證明被告犯罪或其行為不罰者，應諭知無罪之判決，刑
    事訴訟法第154 條第2 項、第301 條第1 項分別定有明文；
    次按刑事訴訟法上所謂認定犯罪事實之證據，係指足以認定
    被告確有犯罪行為之積極證據而言，該項證據自須適合於被
    告犯罪事實之認定，始得採為斷罪資料。如未能發現相當證
    據，或證據不足以證明，自不能以推測或擬制之方法，以為
    裁判之基礎。又刑事訴訟上證明之資料，無論其為直接或間
    接證據，均須達於通常一般人均不致有所懷疑，而得確信其
    為真實之程度，始得據為有罪之認定，若其關於被告是否犯
    罪之證明未能達此程度，而有合理性懷疑之存在，致使無法
    形成有罪之確信，根據「罪證有疑，利於被告」之證據法則
    ，即不得遽為不利被告之認定，此分別有最高法院29年上字
    第3105號、40年臺上字第86號、76年臺上字第4986號判例可
    資參照。
三、公訴意旨認被告二人涉有上開罪嫌，無非係以告訴人乙○○
    之指訴、吳美波之陳述、證人即代書丁依瑩之證述、經濟部
    中部辦公室經（92）中辦三字第09230872970 號檢附之恒旺
    公司股東名冊、戊○○所提出之載有丁○○署名之臺北亞熱
    帶塗銷、撥款明細表、臺北新都股東會紀錄、臺灣企銀、臺
    開信託聯貸會議紀錄、恒旺公司內部簽呈、戊○○名片、臺
    灣土地銀行石門分行石放字第0920000825號函文、公司基本
    資料查詢、臺北亞熱帶（臺北新都）房地產買賣契約書、88
    年6 月30日承諾書、桃園縣楊梅地政事務所楊地登字第
    0920002593號所附之楊梅鎮二重溪第195 之282 地號暨其上
    同段4319建號建物之登記謄本及本案建築執照、使用執照等
    件為其論據。訊據被告二人均堅決否認有何詐欺犯行，被告
    丁○○辯稱：伊並未參與房屋銷售，亦未詐欺乙○○等語。
    選任辯護人邱秀珠律師為被告丁○○辯護指：通常建設公司
    會以建築基地向銀行辦理抵押借款，建物建造完成後，並補
    設定抵押權，房地賣出時，再以買受人所繳交之自備款及申
    請之銀行貸款清償前開貸款，並將抵押權塗銷，本件係因事
    後公司財務出了問題，沒有辦法塗銷，廣告公司之售屋小姐
    並不知道出了問題，仍依往例出售，被告丁○○從未明示或
    暗示售屋小姐提供告訴人系爭房屋並無抵押之錯誤訊息，且
    房屋是否設定抵押有其公示性，告訴人向地政機關查詢即知
    ，被告丁○○不可能以此做為詐騙手段，再者，房地產買賣
    契約書第7 條載明：若有設定他項權利，由出賣人在尾款交
    付前負責清理，本件應為民事違約的問題，又由偵續卷第
    138 頁撥款明細表中，被告丁○○在88年5 月19日已批示包
    含告訴人在內3 筆未塗銷的房地要優先處理，可知被告丁○○甚至沒有違約的意思，且被告丁○○已經在92年1 月20日
    以20 萬 元與告訴人和解，並未避不見面等語。被告戊○○
    則辯稱：伊係於臺北新都投資案，面臨財務危機時，始以特
    別股股東身分加入公司，是最後一個加入投資之人，僅負責
    財務調度問題，公司之人事、行政、銷售等事務均由案外人
    陳進祥及被告丁○○負責，伊自不可能於銷售系爭房地時親
    自或教唆現場售屋小姐對被害人施以詐術等語。經查：
  (一)被告戊○○於偵查中自承其於84年、85年以特別股股東身份
    加入「臺北新都」工程（見臺灣桃園地方法院檢察署92年度
    偵續字第37號卷宗《下稱偵續卷》第123 頁），其後於88年
    4 月經改選為恒旺公司董事，有經濟部中部辦公室經（92）
    中辦三字第09230872970 號函附恒旺公司變更登記事項卡1
    件附於前開偵續卷第84頁可稽，並於92年擔任該公司代表人
    ，亦有92年3 月4 日列印之公司基本資料查詢1 份附於前開
    偵續卷第27、28頁可憑，被告戊○○於恒旺公司顯非僅為出
    資周轉之單純股東，又據吳美波於偵查中陳稱：伊係恒旺公
    司之掛名負責人，實際負責人係戊○○，公司業務和印章都
    交給戊○○處理等語（見上開偵續卷第33頁），陳珊宇於偵
    查中陳稱：戊○○及丁○○都有跟伊說要伊掛名為系爭房地
    之所有人，並當人頭辦貸款周轉等語（見上開偵續卷第34頁
    背面），證人即代書丁依瑩於偵查中證稱：恒旺公司全部案
    件均委託其代辦，戊○○、丁○○負責接洽等語（見前開偵
    續卷第104 頁），證人即受託負責系爭不動產銷售案之大第
    不動產行銷有限公司（下稱大第公司）負責人甲○○證稱：
    87 、88 年間丁○○、戊○○二人開建設公司，興建房屋，
    二人有一起委託大第公司代銷不動產等語（見本院94年2 月
    17日審判筆錄），被告戊○○應有參與系爭不動產銷售案之
    相關業務，並決議將系爭房地以陳珊宇名義設定抵押並辦理
    貸款無訛，被告戊○○之選任辯護人於偵查中提出案外人陳
    進祥及被告丁○○批示之文件多份，欲證明此二人於系爭不
    動產銷售案中居於主導地位，惟此二人是否主導系爭不動產
    銷售案與被告戊○○是否涉及本案並無必然之絕對關係，被
    告戊○○又未提出其他反證，足以推翻前開認定，被告戊○○辯稱：伊僅單純負責恒旺公司財務調度云云，顯非可採，
    合先敘明。
  (二)告訴人固於臺灣桃園地方法院檢察署檢察官以90年度偵字第
    18974 號對於被告二人為不起訴處分時，聲請再議指出：被
    告等於出售系爭房地前明白表示，系爭房屋為新建房屋尚未
    貸款，保證產權清楚、無糾紛、無貸款、無查封等語，然於
    嗣後偵查中已改稱：買房子時戊○○未出面，簽協議書時才
    見過戊○○，丁○○是簽和解時才出面，之前都是小姐出面
    等語（見前開偵續卷第111 頁、第216 頁），並於本院審理
    時證稱：當時與我們接洽房屋買賣的人是丙○○，買賣時並
    未與兩位被告接觸過，發生事情後，他們才出面，在88年8
    月7 日簽協議書當天，才同時見過丁○○、戊○○等語（見
    本院93年6 月3 日審判筆錄），證人甲○○於本院審理時亦
    結證稱：被告二人委託大第公司銷售臺北亞熱帶（原名臺北
    新都）之房屋案之後，均由大第公司聘用銷售人員，丙○○
    係大第公司聘用之銷售人員等語（見本院94年2 月17日審判
    筆錄），並有恒旺公司內部簽呈1 件記載臺北新都配合大第
    廣告承銷辦法，及系爭房地之房地產買賣契約書1 份載明丙○○簽收完稅款項等情，分別附於本件偵續卷第141 頁及臺
    灣桃園地方法院檢察署89年度他字第2705號卷宗（下稱他字
    卷）可稽，足見本件被告二人並未親自進行系爭房地之銷售
    ，而係大第公司銷售人員丙○○負責與告訴人接洽買賣事宜
    ，被告二人自無可能親向告訴人保證系爭房地並無設定抵押
    權；又依證人甲○○於本院審理時證稱：大第公司負責系爭
    不動產銷售案時，建設公司完全沒有告知關於貸款之情形，
    且一般建設公司都不會提供這種資訊給代銷公司，代銷公司
    也不會要求建設公司提供這種資訊，因為這是有關建設公司
    的財務狀況，代銷公司只看建設公司的商譽、口碑好不好而
    已，根本不敢問太多，且代銷公司只負責簽約、收簽約款及
    將款項交給建設公司，後續之過戶、貸款是建設公司與代書
    之工作等語（見同上審判筆錄），可見大第公司並未經由被
    告二人獲得任何關於系爭房地設定抵押、辦理貸款之訊息，
    大第公司聘用銷售系爭房地之丙○○自亦無從知悉系爭房地
    有無設定抵押之訊息，更何況告訴人於簽約前或簽約當時並
    未詢問系爭房地是否有設定抵押，丙○○亦未提到系爭房地
    是否有設定抵押等情，已據告訴人陳明甚詳（見同上審判筆
    錄），足認被告二人未曾親自亦未指示丙○○對告訴人佯稱
    系爭房地未有設定抵押，公訴意旨率認被告二人對告訴人佯
    稱系爭房地產權完整，未有抵押債務云云，尚有誤會。
  (三)系爭不動產銷售案所在基地（即桃園縣楊梅鎮○○○段195-
    8 地號及所分割出之195-206 至793 等地號土地，含系爭
    195-282 地號土地）經恒旺公司於84年4 月20日為臺灣中小
    企業銀行設定17億8000萬元之最高限額抵押權，俟地上建物
    落成後，再將建物（含系爭4319建號建物）一併登記為上開
    抵押權之標的，以取得建築融資，待房地出售（或移轉予個
    人）後，再由恒旺公司塗銷前開抵押權，此有系爭土地登記
    簿謄本1 份附於本件偵續卷第50頁至第55頁、同地段195-8
    地號土地登記簿謄本、系爭土地異動索引、系爭建物異動索
    引、同地段4320建號建物（亦屬系爭不動產銷售案範圍）謄
    本及異動索引各1 份附於本院卷(二)為憑，是系爭不動產銷售
    案中，非僅系爭房地曾由恒旺公司設定抵押申貸，其餘建物
    及基地，於出售前亦均有相同情形，而依系爭房地之房地產
    買賣契約書第7 條規定，恒旺公司雖應保證出售房地之產權
    完整，無任何瑕疵，但如有出租，設定他項權利或來歷不明
    發生糾紛等情事，由恒旺公司於尾款交付前負責清理即可，
    故恒旺公司於系爭房地出售前設定他項權利予他人，尚難認
    有何不法；再依上開系爭建物異動索引之記載，系爭房地於
    87年12月23日以陳珊宇之名義向臺灣土地銀行抵押貸款後，
    前開為臺灣中小企業銀行設定之抵押權即於同年月28日完成
    塗銷，足見系爭房地以陳珊宇名義向臺灣土地銀行所貸之款
    項，係用於償還前開臺灣中小企業銀行之建築融資，塗銷系
    爭房地之前次抵押權，並非被告二人朋分私用；又據證人甲○○證稱：被告二人委託大第公司銷售的時間是從85年起至
    88年他們公司財務發生危機倒閉為止，他們應該給付給大第
    公司之服務佣金，有部分未給付，造成大第公司之損失，但
    因為他們當時財務有困難，所以並未訴請民事賠償等語（見
    同上審判筆錄），可見被告丁○○辯稱：係因恒旺公司財務
    困難，始未及清償以陳珊宇名義所辦理之貸款等語，尚非無
    據；此外，本件糾紛發生後，告訴人業於88年8 月7 日與陳
    珊宇、吳美波、被告二人達成協議，由告訴人代為清償恒旺
    公司以陳珊宇名義向臺灣土地銀行貸款之525 萬元，陳珊宇
    及連帶保證人（即吳美波、被告二人）則承諾分期償還此筆
    款項並簽發本票為擔保，此有協議書1 份附於前開他字卷第
    18 至21 頁，及陳珊宇、吳美波、被告二人共同簽發之本票
    6 紙附於前開偵續卷第13、14頁可稽，被告二人願意親自出
    面處理恒旺公司與告訴人間之糾紛，並以個人名義承擔債務
    ，顯見並無逃避卸責之意，嗣雖因財務狀況欠佳，無法依約
    履行，但仍分別於92年1 月20日及同年8 月1 日再度與告訴
    人達成和解，賠償告訴人之損失，獲得告訴人之諒解，此為
    告訴人陳述明確（見同上審判筆錄），並有和解書2 件附於
    本院卷(一)可證。綜上足認系爭房地以陳珊宇名義辦理抵押貸
    款，確屬恒旺公司財務運作上之權宜策略，與被告二人個人
    之利益無涉，而告訴人因本件糾紛所受之損害，亦係因恒旺
    公司財務困難所致，並非被告二人有意謀劃，公訴意旨認被
    告二人具有不法所有之意圖云云，容有未洽。
  (四)告訴人於購買系爭房地前曾先後於臺北縣蘆洲市○○○路及
    信義路購買2 間房子，均係向建設公司購買預售屋，且告訴
    人配偶李月玲家中係經營建設公司等情，業經告訴人陳述綦
    詳（見同上審判筆錄），告訴人就購買不動產之注意事項自
    應相當了解，對於土地及建物相關權利之登記公示制度更無
    不知之理。查系爭房地於87年12月23日業經案外人陳珊宇為
    臺灣土地銀行設定最高限額抵押權一節，有系爭土地之登記
    謄本附於前開偵續卷第92至95頁可稽，告訴人本得於同年月
    29 日 簽約前，向地政機關查詢得知此情，又系爭房地產買
    賣契約書上載明系爭房地之出賣人為陳珊宇，有該契約書附
    於前開偵續卷第67至70頁足憑，丙○○並於簽約時說明系爭
    房地已分配給股東，陳珊宇是股東的女兒，但房子還是建設
    公司在賣等情，亦據告訴人陳明無訛（見同上審判筆錄），
    告訴人既及時發現系爭房地並非建設公司所有，所有權業經
    移轉於不相識之他人，更可暫停簽約手續，先確認所有權移
    轉後之權利狀況有無問題，始決定是否續行簽約，惟告訴人
    自承其既未於簽約前調取系爭房地之登記謄本，復未於發現
    系爭房地並非建設公司所有之特殊情況時，立刻停止簽約，
    甚至於簽約後，仍未立刻調閱系爭房地登記資料等語（見同
    上審判筆錄），告訴人就其自身權利之保護，堪認確非周全
    ，其陷於本件房地產權糾紛之困境，實難完全諉責於他人。
  (五)綜上論述，被告戊○○部分所辯雖非可採，然公訴意旨所認
    被告二人基於不法所有之意圖，施用詐術致告訴人陷於錯誤
    云云，尚乏確據足資證明，復查無其他證據證明被告二人有
    何詐欺之事實，不能證明被告二人犯罪，爰依法諭知無罪之
    判決。
據上論斷，依刑事訴訟法第301條第1項判決如主文。
本件經檢察官徐則賢到庭執行職務。
中　　華　　民　　國　　94　　年　　3 　　月　　3 　　日
                  臺灣桃園地方法院刑事第八庭
                      審判長法　官  曾家貽
                            法  官  吳為平
                            法  官　袁雪華
以上正本證明與原本無異。
如不服本判決，應於送達後10日內，向本院提出上訴狀（應附繕
本）上訴於臺灣高等法院。
                            書記官　邱仲騏
中　　華　　民　　國　　94　　年　　3 　　月　　3 　　日
